【裁判字號】    98,訴,892
【裁判日期】    990225
【裁判案由】    殺人未遂等
【裁判全文】
臺灣苗栗地方法院刑事判決               98年度訴字第892號
公  訴  人  臺灣苗栗地方法院檢察署檢察官
被      告  丁○○
指定辯護人  本院公設辯護人甲○○
上列被告因殺人未遂等案件，經檢察官提起公訴（98年度偵字第
3624號），本院判決如下：
    主  文
丁○○犯恐嚇危害安全罪，累犯，處有期徒刑陸月，如易科罰金
以新臺幣壹仟元折算壹日。扣案之菜刀壹把沒收。
    犯罪事實
一、丁○○前於民國94年間，因公共危險案件，經本院以94年度
    苗簡字第224 號判決判處有期徒刑3 月確定，甫於95年1 月
    25日易科罰金執行完畢。詎猶不知悔改，於98年7 月10日晚
    上7 時許，飲酒後行經苑裡國中，見附近草叢地上無人所有
    之菜刀1 把，乃以所有之意思拾起占有而成為其所有之物，
    嗣於返家途中，經過其兄長丙○○、兄嫂乙○○夫妻所經營
    位於苗栗縣苑裡鎮○○路330 號之自助餐店騎樓，因前有人
    告知丙○○、乙○○在外說其閒話，遂心生不滿，竟基於加
    害生命、身體之事恐嚇丙○○、乙○○之犯意，在該處叫囂
    、謾罵，並對其2 人恫稱：「你們倆夫妻給我馬上搬出苑裡
    ，不然我不知道哪一天你們會怎麼死。」等語，使丙○○、
    乙○○心生畏懼，致生危害於生命、身體之安全。嗣雙方口
    角，丁○○仍繼續叫罵，乙○○即要求其離開，並轉身背對
    丁○○洗菜，詎丁○○竟承前開加害乙○○生命、身體之恐
    嚇犯意，接續取出置於口袋內之上開菜刀，以右手高舉菜刀
    站在乙○○背後，恰乙○○轉身發現，心生畏懼，致生危害
    於生命、身體安全，乙○○遂驚聲大叫，並以手中盛裝青菜
    之塑膠籃將丁○○手中菜刀打落，丁○○因此跌坐在地，乙○○隨即以菜籃壓制丁○○，丙○○聽聞乙○○呼喊後，趕
    緊持店內座椅制伏丁○○，並報警將丁○○逮捕而扣得菜刀
    1 把。
二、案經乙○○訴由苗栗縣警察局通霄分局報請臺灣苗栗地方法
    院檢察署檢察官偵查起訴。
    理  由
一、證據能力部分
(一)、證人乙○○、丙○○、江偉啟於偵訊中之供述：
    現行刑事訴訟法對於詰問制度之設計，以同法第166 條以下
    規定之交互詰問為實踐，屬於人證調查證據程式之一環；與
    證據能力係指符合法律所規定之證據適格，而得成為證明犯
    罪事實存在與否之證據資格，性質上並非相同。偵查中檢察
    官為蒐集被告犯罪證據，訊問證人旨在確認被告嫌疑之有無
    及內容，與審判期日透過當事人之攻防，調查人證以認定事
    實之性質及目的，尚屬有別。偵查中訊問證人，法無明文必
    須傳喚被告使之得以在場，刑事訴訟法第184 條第2 項亦僅
    規定因發見真實之必要，得命證人與被告對質，是檢察官偵
    查中雖未命證人與被告對質，尚非違法。此項未經被告對質
    之被告以外之人於偵查中向檢察官所為之陳述，依刑事訴訟
    法第159 條之1 第2 項之規定，原則上屬於法律規定為有證
    據能力之傳聞證據，於例外顯有不可信之情況，始否定其得
    為證據。又現行刑事訴訟法關於行通常審判程式之案件，為
    保障被告之反對詰問權，復對證人採交互詰問制度，其未經
    詰問者，僅屬未經合法調查之證據，並非無證據能力，而禁
    止證據之使用。此項詰問權之欠缺，非不得於審判中由被告
    行使以資補正，而完足為經合法調查之證據。倘被告於審判
    中捨棄對質、詰問權，自無不當剝奪被告對質、詰問權行使
    之可言（最高法院97年度台上字第1069號判決意旨參照）。
    查：
 1、證人乙○○於98年7 月21日檢察官偵訊時之供述，業於99年
    1 月13日本院審理時，對證人乙○○進行交互詰問，被告之
    反對詰問權業已獲得充分保障，是證人乙○○於偵訊時所為
    之證詞具有證據能力無疑，且得作為判斷之依據無疑。
 2、又證人丙○○、江偉啟於98年7 月21日檢察官偵訊時之供述
    ，於審判程序雖未經被告及其辯護人進行交互（反對）詰問
    ，惟上開未經被告及辯護人行使詰問權之證人丙○○、江偉
    啟於偵查中向檢察官所為之陳述，應屬未經完足調查之證據
    ，非謂無證據能力（最高法院95年度台上字第6675號判決意
    旨參照），且被告及本院指定之辯護人，於本院準備程序、
    審理程序中，復捨棄對上開2 名證人之質問（本院卷第28、
    72 頁 ），是徵諸前開說明，證人丙○○、江偉啟為於偵訊
    時之證詞，應具有證據能力，且得作為論罪之依據。
(二)、再按被告以外之人於審判外之陳述，雖不符刑事訴訟法第15
    9 條之1 至第159 條之4 之規定，但經當事人於審判程序同
    意作為證據，法院審酌該言詞陳述或書面陳述作成時之情況
    ，認為適當者，亦得為證據，同法第159 條之5 第1 項定有
    明文。查證人乙○○、丙○○於警詢中所為之陳述（見偵查
    卷第13至16頁）、被告、辯護人及檢察官於本院審理時均同
    意有證據能力（見本院卷第79至82頁），本院審酌上開證據
    資料製作時之情況，尚無違法不當及證明力明顯過低之瑕疵
    ，參酌各該審判外供述證據製作當時之過程、內容、功能等
    情況，尚具備合法可信之適當性保障，認為以之為證據尚屬
    適當，揆諸上開規定，前揭證據資料應均有證據能力。
(三)、扣案之菜刀1 把、呼氣酒精濃度測試值單1 張，非屬供述證
    據，自無傳聞法則之適用，且與本案待證事實具有自然關聯
    性，而上開物證經偵辦員警依法定程序合法扣得、取得，當
    有證據能力。
(四)、卷附照片6 張（見偵卷第24、25、45頁）均係依機器之功能
    ，攝錄實物形貌而形成之圖像，乃係以科學、機械之方式，
    對於當時狀況所為忠實且正確之紀錄，並非人類意思表達之
    言詞或書面陳述，不含供述要素，且係為保全拍攝當時該物
    品或現象所呈現之情景，於證據方法而言，具有與該物品或
    現象相同之效用，乃屬物證之一種，性質上應屬於非供述證
    據，無傳聞法則之適用，當不在刑事訴訟法第159 條第1 項
    規定「被告以外之人於審判外之言詞或書面陳述」之範圍內
    ，自無傳聞法則之適用（最高法院97年度台上字第3854號判
    決、98年度台上字第2635號判決意旨參照）。查上開照片均
    非實施刑事訴訟程序之公務員因違背法定程序而取得，且與
    本案待證事實具有自然之關連性，又非有傳聞法則之適用，
    自亦有證據能力。
二、訊據被告丁○○固坦承有於前揭時間，持刀前往被害人丙○○、乙○○所經營之上開自助餐店，並在該處與其等吵架，
    嗣又持刀站立在被害人乙○○身後，且希望被害人等儘快搬
    離，不要住在苑裡等情，惟矢口否認有何恐嚇犯行，辯稱：
    伊僅有叫乙○○、丙○○最好搬離苑裡，並沒有說會讓他們
    怎麼死的都不知道云云。經查：
(一)、被告酒後於上開時、地，先對丙○○、乙○○2 人恫嚇：「
    你們倆夫妻給我馬上搬出苑裡，不然我不知道哪一天你們會
    怎麼死。」等語，復發生口角，被害人乙○○要求被告離開
    並轉身洗菜，被告旋持刀站在被害人乙○○身後，被害人乙○○轉身發現後旋以塑膠籃將被告所持菜刀打落，並以菜籃
    將被告壓制在地，呼叫丙○○出來協助壓制被告乙節，迭據
    證人即被害人乙○○於警詢、偵訊中指訴甚詳（見偵查卷第
    13頁背面、38頁），並於本院證述明確，核與證人丙○○（
    見偵查卷第15、16、41、42頁）、江偉啟（見偵查卷第42、
    43頁）於警詢及偵查中所證述之情節相符，且有照片6 張（
    見偵查卷第24、25、45頁）及酒精濃度測試值1 紙（見偵查
    卷第26頁）在卷可稽，此外，並有菜刀1 把扣案可資佐證，
    參以證人乙○○、丙○○又分別係被告之兄長及兄嫂，與被
    告之感情亦很好（本院卷第68頁），應無虛構杜撰事實構陷
    至親之理，足見證人乙○○、丙○○之指訴，顯與事實相符
    。
(二)、被告雖辯稱並未對被害人2 人為上開恐嚇行為云云，然被告
    當時確與被害人丙○○夫妻發生口角爭執，且因聽聞被害人
    等說其壞話，心情不佳，希望其等搬離苑裡乙節（見本院卷
    第83、84頁），亦為其所不否認，衡情，雙方吵架難免口出
    惡言，況且被告自承當日飲酒（見本院卷第94頁），亦有前
    揭酒精濃度測試值在卷可佐，觀其酒精濃度已高達1.01mg/l
    ，顯見其情緒較常人容易激動，是被告因一時憤恨，而以恫
    嚇被害人2 人要求其等離開苑裡部分，應堪採信，故被告此
    節所辯，洵不足取。
(三)、次按刑法第305 條之恐嚇罪，所稱以加害生命、身體、自由
    、名譽、財產之事，恐嚇他人者，係指以使人生畏怖心為目
    的，而加惡害之旨通知於被害人而言（最高法院52年台上字
    第751 號判例參照）。經本院當庭勘驗扣案菜刀1 把，該菜
    刀全長29公分（刀柄加刀身），刀刃長19公分，有鋸齒狀，
    外觀甚為鋒利，以刀刃嘗試刺戳牛皮紙袋，可以立刻戳破（
    見本院卷第89頁），足見被告當日所持菜刀甚為鋒利。被告
    先出言恐嚇丙○○夫婦「我不知道哪一天你們會怎麼死」，
    嗣又未出聲持前開菜刀站在被害人乙○○身後（此部分不構
    成殺人未遂行為，詳後述），相距約僅60公分左右（本院卷
    第53頁），依扣案菜刀之銳利情形、二造所站之相距位置及
    被告甫與被害人乙○○發生爭吵以觀，被告苟用力向被害人
    揮砍，非不足以使被害人發生傷死之結果，對人之生命、身
    體安全之危害，不言可喻，足見被告出言恐嚇與持刀站在被
    害人乙○○身後之行為，均屬將惡害之旨通知於被害人之行
    為；且被告亦供稱當時因與丙○○夫婦吵架，遂持刀站在乙○○身後等語（見本院卷第90、92頁），可見被告被告主觀
    上亦認知拿刀站在證人乙○○身後，可對人之內心意思自由
    構成箝制、威脅，是被告之上開舉動，具有恐嚇之故意無疑
    。
(四)、參之證人乙○○於本院審理時證稱：感到害怕等語（見本院
    卷第58、61、63頁），證人丙○○於警詢及偵查中亦證稱：
    我當時聽到當然會害怕，我是做生意的，他在暗，我在明，
    我現在晚上都把店門拉下來等語（見偵查卷第41頁），可見
    證人丙○○夫婦對於被告恫嚇「我不知道哪一天你們會怎麼
    死」之言語，及被告持刀站在證人乙○○身後之行為，業已
    使證人丙○○、乙○○心生恐懼，堪認被告上開舉止，客觀
    上係屬恐嚇行為無疑。準此，被告主觀上具恐嚇之故意，客
    觀上有將足以使人畏怖之事通知被害人之恐嚇犯行至明。
(五)、綜上所述，被告所辯，不足採信。本件事證明確，被告恐嚇
    犯行，堪予認定。
三、核被告先出言恫嚇被害人丙○○、乙○○，復持刀站在被害
    人乙○○身後之行為，均係犯刑法第305 條之恐嚇危害安全
    罪。被告以一言詞恐嚇行為，於同時、地恫嚇丙○○、乙○○，使其2 人心生畏懼，係以一行為同時侵害2 法益，為想
    像競合犯，應依刑法第55條規定論以一恐嚇危害安全罪。又
    被告於前揭時、地，先出言恐嚇，復持刀站在被害人乙○○
    身後，顯係基於單一之恐嚇犯意，於密切接近時、地實施2
    次恐嚇行為，侵害同一法益，各行為間獨立性極為薄弱，依
    一般社會觀念，難以強行分割，在刑法評價上，以視為數個
    舉動之接續施行，應為接續犯，為包括之一罪（最高法院90
    年度台上字第6105號判決參照）。被告前於94年間，因公共
    危險案件，經本院以94年度苗簡字第224 號判決判處有期徒
    刑3 月確定，甫於95年1 月25日易科罰金執行完畢，有臺灣
    高等法院被告前案紀錄表附卷可稽，其於5 年以內故意再犯
    有期徒刑之本罪，為累犯，應依刑法第47條第1 項之規定加
    重其刑。爰審酌被告僅因細故，酒後出言恐嚇兄長及兄嫂、
    並持刀站在被害人乙○○身後，所為具有相當危險性，稍一
    不慎即可能造成嚴重之傷害，且犯後否認部分犯行，惟被告
    業與被害人乙○○達成和解，被害人乙○○亦表示願意原諒
    被告（見本院卷第33、56、72頁）等一切情狀，量處如主文
    所示之刑，並諭知易科罰金之折算標準。扣案菜刀1 把，為
    被告以所有之意思而拾獲占有之無主物，屬被告所有（參照
    民法第802 條之規定），供犯罪所用之物，業據被告陳明在
    卷，爰依刑法第38條第1項第2款之規定宣告沒收。
四、不另為無罪諭知部分：
(一)、公訴意旨另認被告丁○○持刀佇立被害人乙○○身後，嗣遭
    乙○○以塑膠菜籃打落並壓制在地等情，係基於殺人之故意
    所為，而觸犯刑法第271 條第2 項、第1 項之殺人未遂罪嫌
    云云。
(二)、按殺人未遂與傷害、恐嚇、強制等罪之區別，係以行為人行
    兇之際，主觀上是否存有殺害被害人之故意為斷，然被告是
    否具有殺人之故意，本係其內心想法，外人無從窺知，若非
    被告自白，通常僅能由被告行為動機、原因，形諸於外之客
    觀行為及行為當時相關情狀，綜合而為認定。
(三)、經查：
１、被告丁○○與被害人丙○○夫婦發生爭吵時，固於口袋中置
    放有菜刀1 把，然該菜刀係被告於案發當日在苑裡國中附近
    草叢中所拾獲，準備帶回家使用，因與丙○○夫婦發生爭吵
    ，才從口袋中將菜刀取出等情，業據被告於本院審理時供陳
    明確（見本院卷第90、92頁），足見被告係無意間拾得該把
    菜刀，且因順道經過被害人2 人所經營之自助餐店，因而同
    時帶在身上，並非事先預謀持刀殺害丙○○夫婦。
２、扣案之該把菜刀，固尚稱鋒利（本院卷第89頁），依該把菜
    刀之形狀及性能，固非不得作為認定被告殺人犯意之積極證
    據之一，但認定被告是否具有殺人之犯意，除應考量被告使
    用如何之兇器外（兇器之種類、形狀、性能），尚須一併總
    合斟酌被告握持兇器之用法、被害人之創傷部位、創傷之程
    度、被告之犯罪動機、犯行後之情況證據等相關基準，統合
    參酌認定，應尚難徒憑被告持有兇器乙端，即率認被告具有
    殺人之犯意。否則自然界各項物體，本非均不得作為兇器使
    用（日常用品之領帶亦得作為兇器使用），如此推之，豈非
    如行為人持有任何自然界物體，即均應論有殺人犯意？
３、又證人乙○○於本院審理時亦具結證稱：除曾述及被告沒有
    工作一事外，與被告間並無任何恩怨糾紛，更無金錢糾紛，
    之前雙方更常一起去小姑家泡茶，雙方感情很好等語（見本
    院卷第68頁），足證被告與丙○○夫婦間並無重大仇隙，依
    一般常情，被告殊無可能僅因雙方間輕微之口角糾紛，即誘
    發殺害至親兄嫂乙○○之動機。
４、再者，證人乙○○身高156.5 公分，被告身高163 公分，業
    據證人乙○○、被告於本院審理中供述明確，佐以被告係持
    刀鋒銳利之菜刀站立在證人乙○○身後，相距僅約60公分左
    右（本院卷第53頁），本可趁乙○○轉身前，用力往證人乙○○之心臟、肺臟等要害部位揮砍，然被告卻僅係持刀站立
    在證人乙○○身後不動，並無任何奮力揮舞菜刀之舉，且經
    證人乙○○迴身以塑膠籃壓制被告，並將被告所持菜刀打落
    在地後，被告均僅躺在地上不動，無任何反抗行為，亦無任
    何奪取菜刀之舉動，業據證人乙○○於本院審理時證述明確
    （見本院卷第69、70頁），可見，被告果有殺人之犯意，為
    何不於倒地之後，立即拿取該把菜刀刺向被害人乙○○？是
    以自被告犯行後之行動加以觀之，被告是否具有殺人之犯意
    ，亦難謂無疑。
５、佐以證人戊○○即被告之姐於本院審理中具結證稱：被告只
    要喝酒後，就沒有辦法走路，人全身就沒有力氣，每次喝每
    次跌倒，且被告自1 、2 年前於竹東因故被人毆打後，即無
    力氣再工作等語（見本院卷第75頁、77頁、78頁），而被告
    當天係飲酒後始與丙○○夫婦發生爭執等情，已如前述，亦
    徵被告持刀站立在證人乙○○身後時，身體應係處於無力之
    狀態（否則應不致因被害人乙○○迴身持塑膠籃壓制，旋即
    不支倒地），且被告酒後身體會處於無力氣狀態之情，亦為
    其本身所知曉，加以被告僅有持刀恫嚇之意，更可見被告並
    無致證人乙○○於死之主觀犯意。
６、至被告雖於偵查中供稱有要「殺」證人乙○○等語，然被告
    於犯行前及犯行時，並無對於被害人乙○○出言殺害乙詞，
    且依據一般人之生活經驗，「殺」字之意義不限於一端，固
    有使人失去生命之意思，亦有戰鬥之意，例如「殺出重圍」
    ，或表示敗壞或減省之情形，例如殺風景或殺價等（重編國
    語辭典修訂本- 教育部國語推行委員會編纂參照），則被告
    雖事後於偵訊時自承有殺人未遂犯行，然其主觀上究係「殺
    死」或「殺害」，甚至係恫嚇之意，仍必須佐以客觀情狀加
    以認定，不得僅偏重被告之自白。查本件被告當時既無揮舞
    菜刀之動作，又無致人於死之言語，即尚難遽以被告持刀站
    立在被害人身後之行為，即率以殺人未遂罪相繩。
７、再查被告為警逮捕後，於98年7 月10日晚間7 時42分許，經
    警施以酒測結果為1.01ＭＧ／Ｌ，有酒精測定值乙紙在卷足
    憑（偵卷第26頁），可見被告於案發當日定略呈酩酊之程度
    ，其危險認性應已較為薄弱，而難以充分掌握本身持刀佇立
    於被害人乙○○身後之意義，因此，被告酒後酩酊狀態，應
    亦得作為消極認定被告具有殺意之情況證據之一。
８、此外，復查無其他積極證據，足資證明被告有何公訴人所指
    之上開殺人未遂犯行，就此部分原應為被告無罪之諭知，惟
    被告此部分犯行，業經本院論以係被告出言恐嚇犯行之接續
    行為，而經本院判處罪刑，已如前述，為免就同一行為重複
    評價，爰就此部分不另為無罪之諭知，附此敘明。
據上論斷，應依刑事訴訟法第299 條第1 項前段，刑法第305 條
、第55條前段、第47條第1 項、第41條第1 項前段、第38條第1
項第2 款、刑法施行法第1 條之1 第1 項、第2 項前段，判決如
主文。
中    華    民    國    99    年    2     月    25    日
                  刑事第一庭審判長法  官  林 信 旭
                                  法  官  羅 貞 元
                                  法  官  林 卉 聆
以上正本證明與原本無異。
如不服本判決應於收受判決後10日內向本院提出上訴書狀，並應
應敘述具體理由。其未敘述上訴理由者，應於上訴期間屆滿後20
日內向本院補提理由書(均須按他造當事人之人數附繕本)「切勿
逕送上級法院」。
                                  書記官  楊 慧 萍
中    華    民    國    99    年    2    月     25    日
中華民國刑法第305條
以加害生命、身體、自由、名譽、財產之事，恐嚇他人致生危害
於安全者，處 2 年以下有期徒刑、拘役或 3 百元以下罰金。

司法院資訊處製作；財團法人民間司法改革基金會備份。
